ACORDAO-COMPLETO-2515390

ACÓRDÃO 18145/2021 ATA 37/2021 - SEGUNDA CÂMARA

VISTOS, relatados e discutidos estes autos de pensão militar deferida pela Diretoria de Inativos e Pensionistas do Comando do Exército em favor de Cláudia Ferlin e Lisette Ferlin a partir do falecimento de Dirceu Caetano Ferlin;
ACORDAM os Ministros do Tribunal de Contas da União, reunidos em Sessão da 2ª Câmara, nos termos do art. 71, III e IX, da Constituição de 1988, dos arts. 1º, V, 39, II, e 45 da Lei n.º 8.443, de 1992, e dos arts. 260, § 1º, e 262, § 2º, do RITCU, ante as razões expostas pelo Relator, em: 
9.1. assinalar a ilegalidade do ato inicial de pensão militar em favor de Cláudia Ferlin e Lisette Ferlin (à Peça 3 sob o n.º 47721/2016) , negando-lhe o respectivo registro, já que, além da presente pensão militar, Cláudia Ferlin perceberia cumulativa e indevidamente a aposentadoria sob o Regime Próprio de Previdência Social (RPPS) e a remuneração como professora pública, estando essa situação em desacordo com o art. 29 da Lei n.º 3.765, de 1960;
9.2. dispensar o ressarcimento das quantias percebidas indevidamente, mas de boa-fé, em consonância com a Súmula n.º 106 do TCU;
9.3. determinar que, no prazo de 15 (quinze) dias contados da ciência desta deliberação, a Diretoria de Inativos e Pensionistas do Comando do Exército adote as seguintes medidas:
9.3.1. faça cessar os pagamentos decorrentes do ato ora considerado ilegal pelo item 9.1 deste Acórdão, sob pena de responsabilidade solidária da autoridade administrativa omissa, nos termos do art. 262, caput, do RITCU;
9.3.2. dê ciência do inteiro teor desta deliberação às interessadas indicadas no item 9.1 deste Acórdão, alertando-as de que o efeito suspensivo proveniente da eventual interposição de recurso junto ao TCU não as eximirá da devolução dos valores percebidos indevidamente após a notificação, diante do não provimento ao referido recurso, devendo encaminhar os comprovantes dessa notificação ao TCU no prazo de até 30 (trinta) dias; 
9.3.3. oriente a interessada indicada no item 9.1 deste Acórdão (Cláudia Ferlin) sobre a eventual possibilidade de exercer a superveniente opção com vistas a permitir a percepção da presente pensão militar a partir das subjacentes desistências das indevidas percepções cumulativas, anotando, contudo, que a sua eventual opção pela desistência da atual pensão militar resultará na reversão da sua parcela nesse benefício em proveito de Lisette Ferlin;
9.3.4. encaminhe a este Tribunal, se for o caso, nos termos do art. 262, § 2º, do RITCU, o novo ato de concessão da aludida pensão militar indicada no item 9.1 deste Acórdão, sem a ilegalidade indicada nesta deliberação sobre os múltiplos benefícios em prol de Cláudia Ferlin, para ser submetido à apreciação pelo TCU, na forma do art. 260, caput, do RITCU;
9.4. enviar a cópia do presente Acórdão, com o Relatório e a Proposta de Deliberação, à Diretoria de Inativos e Pensionistas do Comando do Exército, para ciência e efetivo cumprimento ao item 9.3 deste Acórdão; e
9.5. arquivar o presente processo, sem prejuízo de promover o monitoramento da determinação proferida pelo item 9.3 deste Acórdão, representando ao TCU, se necessário.

Pensão Militar deferida pela Diretoria de Inativos e Pensionistas do Comando do Exército.

Segunda Câmara

3. Interessadas: Cláudia Ferlin (CPF XXX.673.870-XX); e Lisette Ferlin (CPF XXX.022.800-XX).

13.1. Ministros presentes: Bruno Dantas (Presidente), Augusto Nardes, Aroldo Cedraz e Raimundo Carreiro.
13.2. Ministros-Substitutos presentes: Marcos Bemquerer Costa e André Luís de Carvalho (Relator).

ANDRÉ DE CARVALHO

Trata-se de pensão militar deferida pela Diretoria de Inativos e Pensionistas do Comando do Exército em favor de Cláudia Ferlin e Lisette Ferlin a partir do falecimento de Dirceu Caetano Ferlin.
2.	Após a análise final do feito, o Auditor Federal Luiz Gustavo Lopes Pires lançou o seu parecer conclusivo à Peça 5, com a anuência, por delegação de competência, do diretor da Sefip (Peça 6) , nos seguintes termos:
	" (...) 3. Os procedimentos para exame, apreciação e registro de atos de pessoal encontram-se estabelecidos na Instrução Normativa TCU 78/2018 e na Resolução TCU 206/2007. Essas normas dispõem que os atos de pessoal disponibilizados por meio do e-Pessoal devem ser submetidos previamente a críticas automatizadas, com base em parâmetros predefinidos.
	4.	As críticas das informações cadastradas na etapa de coleta do ato foram elaboradas e validadas levando-se em conta as peculiaridades de cada ato. Os itens verificados nessa etapa são inerentes a dados cadastrais, fundamentos legais, mapa de tempo, ficha financeira, assim como eventuais ocorrências de acumulação. Trata-se de verificações abrangentes, minuciosas e precisas e sem a necessidade de ação humana e, portanto, menos suscetível a falhas. As críticas aplicadas estão discriminadas no sistema, no Menu e-Pessoal, opção 'Crítica', que podem ser acessadas mediante concessão de perfil específico a servidores do TCU responsáveis pela análise.
	5.	Além das críticas automatizadas, há verificação humana adicional no caso de haver alertas do sistema ou informações não formatadas, como esclarecimentos do gestor ou do controle interno.  
	6.	As críticas também consideram os registros do Sistema Integrado de Administração de Recursos Humanos (Siape) . O Siape disponibiliza informações atualizadas sobre as parcelas que integram os proventos, diferentemente, portanto, do e-Pessoal, que informa as parcelas no momento do registro do ato. 
	7.	Essa confrontação com o Siape fornece uma visão atual e verdadeira da situação, o que permite descaracterizar irregularidades e inconsistências que, embora constantes do e-Pessoal, já foram corrigidas.
	8.	As verificações detectadas no ato encontram-se discriminadas na aba de pendências do ato no sistema e-Pessoal, bem como no espelho do ato contemplado por esta instrução.
	Exame das Constatações
	9.	Ato: 47721/2016 - Inicial - Interessado: Dirceu Caetano Ferlin 
	9.1. Beneficiários: Cláudia Ferlin - Filho (a) e Lisette Ferlin - Filho (a) 
	9.2. Parecer do Controle Interno: considerar o ato Legal com esclarecimentos. Justificativa:  após o retorno da diligência, foi emitido parecer e neste momento segue o ato para fins de julgamento e registro.
	9.3. Constatações e análises: 
	9.3.1. Controle Interno informou que os dados apresentados na ficha financeira não correspondem fielmente à estrutura remuneratória paga no mês da vigência do ato.
	a.	Justificativa do Gestor de Pessoal: Não há. Verificação efetuada no âmbito do TCU.
	b.	Análise do Controle Interno:  Não há. Verificação efetuada no âmbito do TCU.
	c.	Análise da Equipe Técnica: Legal
	Para tal pendência foi apresentada a seguinte justificativa:
	Foi emitida diligência ao GP a fim de providenciar a adequação da folha de pagamento de Claudia Ferlin, de acordo com o que a pensionista faz jus, tendo em vista que inicialmente deixou de ser implantada a parcela de Comp Org Raio X. A solicitação foi efetuada, representando atualmente os valores devidos.
	Assim, entende-se que o ato neste parâmetro encontra-se saneado.
	9.3.2. Possível cômputo de tempo privado no Tempo de serviço até 29/12/2000. Devolução do ato para complementação das informações. Atos de reforma: [SISAC-10003428-07-2015-000305-7].
	a.	Justificativa do Gestor de Pessoal: Não há. Verificação efetuada no âmbito do TCU.
	b.	Análise do Controle Interno:  Não há. Verificação efetuada no âmbito do TCU.
	c.	Análise da Equipe Técnica: Legal
	Verificou-se no ato de reforma do instituidor [SISAC-10003428-07-2015-000305-7] que os 30 anos de serviço são de efetivo serviço, não havendo cômputo de tempo privado, no que ser refere a tal situação o ato se encontra legal.
	9.3.3. O Controle interno emitiu parecer pela legalidade com esclarecimentos.
	a.	Justificativa do Gestor de Pessoal: Não há. Verificação efetuada no âmbito do TCU.
	b.	Análise do Controle Interno:  Não há. Verificação efetuada no âmbito do TCU.
	c.	Análise da Equipe Técnica: Ilegal
	A justificativa do Controle Interno não tem o condão de macular a presente concessão tratando-se apenas de informação trivial.
	No que se refere à acumulação de cargos/proventos públicos, verifica-se que a beneficiária Cláudia Ferlin acumula uma aposentadoria paga pelo INSS desde 4/9/2017 e ainda é professora pública, situação em desacordo com o art. 29 da lei 3.765/60:
	'Art. 29. É permitida a acumulação:
	I - de uma pensão militar com proventos de disponibilidade, reforma, vencimentos ou aposentadoria;
	II - de uma pensão militar com a de outro regime, observado o disposto no art. 37, inciso XI, da Constituição Federal.'
	Devendo se apresentado a beneficiária o direito a optar por 2 dos 3 vínculos acumulado.
	Assim, a presente concessão de ser apreciada pela ilegalidade e ter seu registro negado.
	9.4. O quadro resumo de ocorrências e, quando for o caso, o detalhamento da norma legal e da jurisprudência para as inconsistências acima elencadas encontra-se no anexo II dessa instrução. 
	9.5. Encaminhamento do ato: 
	9.5.1. Considerar ilegal e recusar registro do ato de Pensão militar de Dirceu Caetano Ferlin do quadro de pessoal do órgão/entidade Comando do Exército, com base nos arts. 71, inciso III, da Constituição Federal, 1º, inciso V, e 39, inciso II, da Lei 8.443/1992 e 260, § 1º, do Regimento Interno. 
	9.5.2. Com fulcro no art. 262, caput, do Regimento Interno deste Tribunal, determinar ao órgão/entidade Comando do Exército que: 
	a.	dê ciência, no prazo de quinze dias, contados da notificação, do inteiro teor desta deliberação ao interessado, alertando-o de que o efeito suspensivo proveniente da interposição de eventuais recursos junto ao TCU não o exime da devolução dos valores percebidos indevidamente, caso o recurso não seja provido.
	b.	apresente ao beneficiário o direito a opção entre os cargos/proventos acumulados ilegalmente com a pensão militar/reforma para tal situação se enquadre no que prescreve o art. 29 de Lei nº 3765/60.
	c.	informe o teor do acórdão que vier a ser prolatado, encaminhando ao TCU, no prazo de trinta dias, comprovante da data de ciência pelo interessado, nos termos do art. 4º, § 3º, da Resolução TCU 170/2004.
	d.	emita novo ato, livre da irregularidade ora apontada, em substituição ao ato de Pensão militar de Dirceu Caetano Ferlin, submetendo-o à nova apreciação por este Tribunal, na forma do artigo 260, caput, também do Regimento.
	e.	dispense a devolução dos valores indevidamente recebidos de boa-fé até a data da ciência do órgão/entidade Comando do Exército, do acórdão que vier a ser proferido, com base no Enunciado 106 da Súmula da Jurisprudência do TCU.
	f.	promova o recálculo do valor atualmente pago a título de reforma/pensão militar com base no posto/graduação incorreto, no prazo 15 (quinze) dias, contados a partir da ciência desta deliberação, sujeitando-se a autoridade administrativa omissa à responsabilidade solidária, em face de manifesta ilegalidade.
	Conclusão
	10. A abrangência e a profundidade das verificações levadas a efeito fundamentam convicção de que o ato 47721/2016 pode ser apreciado pela ilegalidade, em razão das irregularidades apontadas no item Exame das Constatações desta instrução, que representam afronta à legislação e à jurisprudência de referência
	Proposta de encaminhamento
	11. Ante o exposto, com fundamento no art. 71, inciso III, da Constituição Federal, no art. 1º, inciso V, e art. 39, incisos I e II, da Lei 8.443/1992, no art. 260 do Regimento Interno do Tribunal de Contas da União, propõe-se: 
	11.1. Considerar ilegal e recusar registro do ato de Pensão militar de Dirceu Caetano Ferlin do quadro de pessoal do órgão/entidade Comando do Exército, com base nos arts. 71, inciso III, da Constituição Federal, 1º, inciso V, e 39, inciso II, da Lei 8.443/1992 e 260, § 1º, do Regimento Interno.
	11.2. Com fulcro no art. 262, caput, do Regimento Interno deste Tribunal, determinar ao órgão/entidade Comando do Exército que: 
	11.2.1. informe o teor do acórdão que vier a ser prolatado, encaminhando ao TCU, no prazo de trinta dias, comprovante da data de ciência pelo interessado, nos termos do art. 4º, § 3º, da Resolução TCU 170/2004.
	11.2.2. dispense a devolução dos valores indevidamente recebidos de boa-fé até a data da ciência do órgão/entidade Comando do Exército, do acórdão que vier a ser proferido, com base no Enunciado 106 da Súmula da Jurisprudência do TCU.
	11.2.3. promova o recálculo do valor atualmente pago a título de reforma/pensão militar com base no posto/graduação incorreto, no prazo 15 (quinze) dias, contados a partir da ciência desta deliberação, sujeitando-se a autoridade administrativa omissa à responsabilidade solidária, em face de manifesta ilegalidade.
	11.2.4. emita novo ato, livre da irregularidade ora apontada, em substituição ao ato de Pensão militar de Dirceu Caetano Ferlin, submetendo-o à nova apreciação por este Tribunal, na forma do artigo 260, caput, também do Regimento.
	11.2.5. dê ciência, no prazo de quinze dias, contados da notificação, do inteiro teor desta deliberação ao interessado, alertando-o de que o efeito suspensivo proveniente da interposição de eventuais recursos junto ao TCU não o exime da devolução dos valores percebidos indevidamente, caso o recurso não seja provido.
	11.2.6. apresente ao beneficiário o direito a opção entre os cargos/proventos acumulados ilegalmente com a pensão militar/reforma para tal situação se enquadre no que prescreve o art. 29 de Lei nº 3765/60."
3.	Enfim, por intermédio do Exmo. Sr. Procurador Júlio Marcelo de Oliveira, o MPTCU anuiu, em cota singela (Peça 7) , à aludida proposta da unidade técnica.
É o Relatório.

não há.

Procurador Júlio Marcelo de Oliveira.

PENSÃO MILITAR. INDEVIDA PERCEPÇÃO DE BENEFÍCIOS NÃO ACUMULÁVEIS. ILEGALIDADE. NEGATIVA DE REGISTRO. DETERMINAÇÕES.

PENSÃO MILITAR (PMIL)

Secretaria de Fiscalização de Integridade de Atos e Pagamentos de Pessoal e de Benefícios Sociais (Sefip).

Trata-se de pensão militar deferida pela Diretoria de Inativos e Pensionistas do Comando do Exército sob as seguintes condições:
	Peça
	Instituidor
	Número de Controle
	Tipo de Ato
	Data do Óbito
	Vigência
	Enviado ao TCU
	Beneficiárias

	3
	Dirceu Caetano Ferlin
	47721/2016
	Inicial
	29/6/2013
	29/6/2013
	10/8/2017
	Cláudia Ferlin (filha) ;
Lisette Ferlin (filha) 

2.	De toda sorte, após a análise final do feito, a Sefip pugnou pela ilegalidade do aludido ato de pensão militar em face da indevida acumulação com o outro benefício previdenciário, com o adicional cargo público, em favor de Cláudia Ferlin, para além da presente pensão militar; tendo o MPTCU anuído a essa proposta.
3.	O TCU pode incorporar o parecer da Sefip a estas razões de decidir.
4.	Ao discorrer sobre a indevida acumulação, a unidade técnica anotou que Cláudia Ferlin acumularia a referida pensão militar com a aposentadoria paga pelo Instituto Nacional do Seguro Social (INSS) , desde 4/9/2017, atuando, ainda, como professora pública, e essa situação estaria em desacordo com o art. 29 da Lei n.º 3.765, de 1960.
5.	Ocorre, que, ao dispor sobre a concessão de pensões militares, o art. 29 da Lei n.º 3.765, de 1960, vedaria expressamente a acumulação de mais de dois benefícios.
6.	Bem se sabe que, originalmente, o aludido dispositivo legal permitia a acumulação de duas pensões militares ou de uma pensão militar com os proventos de aposentadoria ou pensão proveniente de um único cargo civil, quando o art. 29 da Lei nº 3.765, de 1960, estabelecia a seguinte premissa:
" (...) Art. 29. É permitida a acumulação:
a) de duas pensões militares;
b) de uma pensão militar com proventos de disponibilidade, reforma, vencimentos, aposentadoria ou pensão proveniente de um único cargo civil."
7.	Em face, contudo, das alterações introduzidas pela MP n.º 2.215-10, de 2001, o aludido art. 29 da Lei n.º 3.765, de 1960, passou a estabelecer a seguinte premissa:
" (...) Art. 29. É permitida a acumulação:
I - de uma pensão militar com proventos de disponibilidade, reforma, vencimentos ou aposentadoria;
II - de uma pensão militar com a de outro regime, observado o disposto no art. 37, inciso XI, da Constituição Federal."
8.	Não por acaso, então, a jurisprudência do TCU estaria firmada no sentido da ilegalidade dessa múltipla acumulação indevida em sintonia, por exemplo, com os Acórdãos 3.653/2011, 8.721/2017, 10.142/2017, da 2ª Câmara, restando adequada a proposta da unidade técnica e do MPTCU sobre a ilegalidade do referido ato de pensão militar, diante da indevida acumulação com, pelo menos, outro benefício previdenciário e outro cargo público.
9.	Diante, enfim, da entrada da aludida pensão militar no TCU há menos de 5 anos, não seria necessária a prévia oitiva das aludidas beneficiárias, estando esse entendimento em plena consonância com a jurisprudência do STF (v.g.: MS-25.116 e MS-25.403) e com a exceção prevista na Súmula Vinculante n.º 3 do STF, além de estar em sintonia com a jurisprudência do TCU (v.g.: Acórdão 587/2011-TCU-Plenário, entre outros) .
10.	O TCU deve assinalar a ilegalidade, portanto, do ato de pensão militar acostado à Peça 3, negando-lhe o respectivo registro.
Ante o exposto, pugno pela prolação do Acórdão ora submetido a este Colegiado.
TCU, Sala das Sessões, em 26 de outubro de 2021.
Ministro-Substituto ANDRÉ LUÍS DE CARVALHO 
Relator